臺灣高等法院刑事判決
110年度上易字第405號
上  訴  人  臺灣新竹地方檢察署檢察官
被      告  魏宗德


上列上訴人因被告違反毒品危害防制條例案件，不服臺灣新竹地
方法院109年度簡上字第120號，中華民國109年12月10日第一審
判決（聲請簡易判決處刑案號：臺灣新竹地方檢察署109年度毒
偵字第1019號），提起上訴，本院判決如下：
    主  文
上訴駁回。
    理  由
一、經本院審理結果，認第一審不經言詞辯論，撤銷原簡易判決
    ，對被告甲○○諭知不受理之判決，核無不當，應予維持，並
    引用第一審判決書記載之證據及理由（如附件）。
二、檢察官上訴意旨略以：「觀察、勒戒後，檢察官或少年法院
    （地方法院少年法庭）依據勒戒處所之陳報，認受觀察、勒
    戒人無繼續施用毒品傾向者，應即釋放，並為不起訴之處分
    或不付審理之裁定；認受觀察、勒戒人有繼續施用毒品傾向
    者，檢察官應聲請法院裁定或由少年法院（地方法院少年法
    庭）裁定令入戒治處所強制戒治，其期間為六個月以上，至
    無繼續強制戒治之必要為止。但最長不得逾一年。依前項規
    定為觀察、勒戒或強制戒治執行完畢釋放後，三年後再犯第
    十條之罪者，適用前二項之規定」、「本條例中華民國108
    年12月17日修正之條文施行前犯第十條之罪之案件，於修正
    施行後，依下列規定處理：一、偵查中之案件，由檢察官依
    修正後規定處理。二、審判中之案件，由法院或少年法院（
    地方法院少年法庭）依修正後規定處理；依修正後規定應為
    不起訴處分或不付審理之裁定者，法院或少年法院（地方法
    院少年法庭）應為免刑之判決或不付審理之裁定。三、判決
    確定尚未執行或執行中之案件，適用修正前之規定」，毒品
    危害防制條例（下稱毒品條例）第20條第2、3項、第35條之
    1第1項第3、4款分別定有明文。又同條例第35條之1立法理
    由略以：「……若該等案件於修正施行前已繫屬於法院或少年
    法院（地方法院少年法庭）者，為求程序之經濟，法院或少
    年法院（地方法院少年法庭）應依修正施行後之規定處理，
    即應依職權為觀察、勒戒或強制戒治之裁定。依修正施行後
    之規定，受觀察、勒戒人無繼續施用傾向者或強制戒治期滿
    後，應為不起訴處分或不付審理之裁定者，法院或少年法院
    （地方法院少年法庭）應為免刑之判決或不付審理之裁定……
    」。而最高法院109年8月11日第3次刑事庭會議決議及多數
    見解如下：㈠最高法院95年度第7次及97年度第5次刑事庭會
    議決議，不再供參考。㈡犯毒品條例第10條之罪，祇要距最
    近一次犯該罪經觀察、勒戒或強制戒治執行完畢釋放後，已
    逾3年，即應令觀察、勒戒，不因其間是否因另犯該罪，經
    起訴、判刑或執行而受影響。本案被告因施用毒品案件，經
    檢察官提起公訴，並於109年7月15日以前即繫屬於原審法院
    ，且被告本次施用毒品犯行距最近一次觀察、勒戒執行完畢
    釋放已逾3年，則依上開條文及決議內容，法院本應依職權
    為觀察、勒戒或強制戒治之裁定，受觀察、勒戒人無繼續施
    用傾向者或強制戒治期滿後，應由法院為免刑之判決，原審
    逕為不受理判決，顯有違背法令，難認妥適，請撤銷原判決
    ，另為適法之處理云云。惟查：
　㈠關於事實審法院就此類「3年後再犯」案件應否依職權裁定令
    被告入勒戒處所觀察、勒戒？經最高法院刑事第五庭徵詢該
    院其他各庭，多數同意「法院是否依職權裁定觀察、勒戒，
    或以起訴程序違背規定，而為不受理判決，『應個案具體裁
    量』」之見解或結論，亦即法院經綜合審酌個案施用毒品之
    情形（如施用之動機、方式、次數、有無多種毒品混用等）
    、被告之品德及素行（如前經觀察勒戒、強制戒治、戒癮治
    療或判刑等情形）、生活狀況（如家庭環境、學業及工作情
    形、有無在監在押等）、社會支援（如當地有無適當醫療機
    構、相關社福團體等）及將來執行方式暨其意願（刑事訴訟
    法第253條之2第2項參照）等相關因素，為整體判斷後：⒈倘
    認以實施觀察、勒戒為適當，或個案縱經檢察官重新裁量後
    採命附條件緩起訴處分之可能性不高（例如：被告不同意緩
    起訴、現在或即將執行長期徒刑），致重啟處遇程序顯欠缺
    實益者，自得依毒品條例第35條之1第2款之授權規定，逕裁
    定觀察、勒戒，以求程序之經濟。⒉修法後已賦予檢察官視
    個案不同而為觀察、勒戒或附條件緩起訴（含戒癮或毋庸戒
    癮之條件）之多元處遇，於被告並無不利，法院審酌上開情
    況，認逕予裁定觀察、勒戒，對被告顯屬不利或有失公平，
    宜由檢察官再行斟酌者，得認起訴程序違背規定，且無從補
    正而為不受理判決，以維被告之利益。至毒品條例第35條之
    1第2款所稱「審判中之案件，由法院或少年法院（地方法院
    少年法庭）依修正後規定處理（下略）」，旨在規範修正施
    行前已繫屬於法院之是類案件，法院應按其訴訟程序進行程
    度，適用修正後相關規定審認，並未明文應一律依職權裁定
    觀察、勒戒。而毒品條例本次修正既強調「治療勝於處罰」
    、「醫療先於司法」之刑事政策，則法院對於審判中之案件
    依前述裁量標準，視個案情形，分別裁定令入勒戒處所觀察
    、勒戒，或判決不受理，俾檢察官衡酌判斷如何經由多元化
    之緩起訴處遇達成戒除毒癮目的，均屬該條文所稱「依修正
    後規定處理」之範疇。故授權法院個案審查，不悖法條文義
    並契合修法本旨。至立法理由固得為法律解釋之參考，但究
    非唯一。且上開條文立法理由載稱由法院依職權為觀察、勒
    戒之裁定，僅止於謀求程序之經濟，未敘及被告權益之保障
    ，應為例示說明，尚難執此逕謂立法者有排除其他修正後規
    定適用之意，法院於解釋、適用該條文時，自不宜拘泥於斯
    。況由法院個案審查，符合毒品條例本次視個案具體情形給
    予多元處遇之整體修法精神，尚無侵害權力分立原則可言（
    最高法院109年度台抗大字第1771號裁定意旨參照）。
  ㈡本案被告施用第二級毒品之時間為109年4月2日10時10分許為
    警採尿時起回溯96小時內某時，距其最近一次觀察、勒戒執
    行完畢釋放時（即91年5月24日），已逾3年，縱其間曾於10
    3、104、105、107、108年間多次因犯施用第二級毒品罪經
    起訴、判刑或執行，然依前開說明，仍應依修正後之毒品條
    例第20條第3項、現行第24條等規定，由檢察官視被告個案
    情形而為「觀察、勒戒」或「附條件緩起訴（含戒癮或毋庸
    戒癮之條件）」之多元處遇。檢察官未依新法為上開合義務
    性之裁量處遇，逕行聲請簡易判決處刑（於新法施行後之10
    9年7月15日始繫屬原審法院），本院審酌被告個案情形為整
    體判斷後，認逕依職權裁定觀察、勒戒，對被告顯屬不利且
    有失公平，宜由檢察官再行斟酌，以維被告之利益。
　㈢綜上所述，原審因認檢察官聲請簡易判決處刑之程序違背規
    定，而為不受理判決，核無違誤。檢察官上訴仍執前詞，指
    摘原判決不當，為無理由，應予駁回，並不經言詞辯論為之
    。
據上論斷，應依刑事訴訟法第368條、第372條、第373條，判決
如主文。
中　　華　　民　　國　　110 　年　　2 　　月　　24　　日
                  刑事第十六庭  審判長法　官  葉騰瑞
                                      法　官  廖紋妤
                                      法　官  陳芃宇
以上正本證明與原本無異。
不得上訴。
                                      書記官  李佳芬
中　　華　　民　　國　　110 　年　　2 　　月　　25　　日